ACORDAO-COMPLETO-2332905

ACÓRDÃO 10421/2019 ATA 34/2019 - PRIMEIRA CÂMARA

VISTOS, relatados e discutidos estes recursos de reconsideração interpostos por Luiz Gonzaga Leite Lopes, ex-prefeito de Abaetetuba/PA (2005-2008) , e por Antonia Maria Coutinho Botelho, ex-secretária de assistência social do município, em face do Acórdão 1725/2017-TCU-Primeira Câmara, que julgou suas contas irregulares, condenando-os, em solidariedade com a empresa D.O. Kida & Cia Ltda., ao pagamento do débito de R$ 100.000,00, em valor original, e de multas individuais de R$ 10.000,00;
ACORDAM os Ministros do Tribunal de Contas da União, reunidos em sessão da 1ª Câmara, com fundamento nos artigos 32, inciso I, e 33, da Lei 8.443/1992, ante as razões expostas pelo Relator, em:
9.1. conhecer do recurso de reconsideração interposto por Luiz Gonzaga Leite Lopes e, no mérito, negar-lhe provimento;
9.2. não conhecer do recurso de reconsideração interposto por Antonia Maria Coutinho Botelho;
9.3. dar ciência desta deliberação aos recorrentes e aos demais interessados.

Recurso de reconsideração em tomada de contas especial.

Primeira Câmara

3. Interessados/Responsáveis/Recorrentes:
3.1. Interessado: Fundo Nacional de Assistência Social (01.002.940/0001-82).
3.2. Responsáveis: Antonia Maria Coutinho Botelho (XXX.090.302-XX); D. O. Kida & Cia Ltda - Me (09.324.787/0001-11); Kao Yung Ho (XXX.234.908-XX); Luiz Gonzaga Leite Lopes (XXX.818.202-XX)
3.3. Recorrente: Luiz Gonzaga Leite Lopes (XXX.818.202-XX).

13.1. Ministro presente: Benjamin Zymler (na Presidência).
13.2. Ministros-Substitutos convocados: Augusto Sherman Cavalcanti, Marcos Bemquerer Costa e André Luís de Carvalho (Relator).
13.3. Ministro-Substituto presente: Weder de Oliveira.

UNIAO X ANTONIA MARIA COUTINHO BOTELHO

ANDRÉ DE CARVALHO

Ministro Vital do Rêgo.

Adoto, como relatório, a instrução da Secretaria de Recursos (peças 92-94) , cuja proposta foi acolhida pelo representante do Parquet especializado:
"1. Trata-se de recursos de reconsideração interpostos por Luiz Gonzaga Leite Lopes e Antonia Maria Coutinho Botelho (peças 73 e 81) contra o Acórdão 1725/2017-TCU-Primeira Câmara (peça 47) .
1.1. A deliberação recorrida apresenta o seguinte teor:
ACORDAM os Ministros do Tribunal de Contas da União, reunidos em sessão da 1ª Câmara, ante as razões expostas pelo Relator, em:
9.1. excluir da relação processual o Sr. Kao Yung Ho (XXX.234.908-XX) ;
9.2. julgar irregulares as contas do Sr. Luiz Gonzaga Leite Lopes (XXX.818.202-XX) , ex-prefeito de Abaetetuba/PA (2005-2008) , da Sra. Antonia Maria Coutinho Botelho (XXX.090.302-XX) , ex-secretária municipal de assistência social do município, e da empresa D. O. Kida & Cia Ltda (09.324.787/0001-11) , com fundamento nos arts. 1º, inciso I, 16, inciso III, alíneas "b" e "c", da Lei 8.443/1992, c/c os arts. 19 e 23, inciso III, da mesma Lei, e com arts. 1º, inciso I, 209, incisos II e III, 210 e 214, inciso III, do Regimento Interno do TCU; 
9.3. condenar os responsáveis identificados no subitem anterior ao pagamento da importância de R$ 100.000,00 (cem mil reais) , com a fixação do prazo de 15 (quinze) dias, a contar da notificação, para comprovarem, perante o Tribunal (art. 214, inciso III, alínea "a", do Regimento Interno) , o recolhimento da dívida aos cofres do Fundo Nacional de Assistência Social, atualizada monetariamente e acrescida dos juros de mora, calculados a partir de 3/7/2008 até a data dos recolhimentos, na forma prevista na legislação em vigor, abatendo-se, na oportunidade, os valores já ressarcidos;
9.4. aplicar ao Sr. Luiz Gonzaga Leite Lopes (XXX.818.202-XX) , à Sra. Antonia Maria Coutinho Botelho (XXX.090.302-XX) e à empresa D. O. Kida & Cia Ltda (09.324.787/0001-11) , individualmente, a multa prevista no art. 57 da Lei 8.443/1992 c/c o art. 267 do Regimento Interno , no valor de R$ 10.000,00 (dez mil reais) , fixando-lhes o prazo de 15 (quinze) dias, a contar das notificações, para comprovarem, perante o Tribunal (art. 214, inciso III, alínea "a", do Regimento Interno) , o recolhimento das dívidas aos cofres do Tesouro Nacional, atualizadas monetariamente desde a data deste acórdão até a dos efetivos recolhimentos, se forem pagas após o vencimento, na forma da legislação em vigor;
9.5. autorizar, desde logo, nos termos do art. 28, inciso II, da Lei 8.443/1992, a cobrança judicial das dívidas, caso não atendidas as notificações;
9.6. autorizar, desde logo, caso solicitado e o processo não tenha sido remetido para cobrança judicial, o pagamento das dívidas em até 36 (trinta e seis) parcelas mensais e consecutivas, nos termos do art. 26 da Lei 8.443/1992, c/c o art. 217 do Regimento Interno/TCU, fixando-se o vencimento da primeira parcela em 15 (quinze) dias, a contar do recebimento da notificação, e o das demais a cada 30 (trinta) dias, devendo incidir sobre cada valor mensal os correspondentes acréscimos legais, na forma prevista na legislação em vigor, sem prejuízo de alertar os responsáveis de que a falta de comprovação do recolhimento de qualquer parcela implicará o vencimento antecipado do saldo devedor; 
9.7. encaminhar cópia deste acórdão, bem como do relatório e do voto que o fundamentam, ao Procurador-Chefe da Procuradoria da República no Pará, nos termos do § 3º do art. 16 da Lei 8.443/1992, c/c o § 7º do art. 209 do RI/TCU, para a adoção das medidas que entender cabíveis.
HISTÓRICO
2. 	Originalmente, estes autos tratavam de tomada de contas especial instaurada pelo Ministério do Desenvolvimento Social e Combate à Fome/MDS em razão da não execução do objeto pactuado no Termo de Convênio 789/MDS/2006, celebrado entre a União e a Prefeitura Municipal de Abaetetuba/PA, o qual tinha por objeto a aquisição de barco, conforme o plano de trabalho (peça 1, p. 50) , com vigência incidente no período de 26/12/2006 a 07/07/2009 (peça 1, p. 100-126) .
2.1. O motivo para a instauração da presente tomada de contas especial consubstanciou-se em irregularidades da execução do objeto pactuado. Nesse sentido, foram identificadas as seguintes irregularidades: a) reforma de barco usado, em vez de construir barco novo; b) o barco reformado possui dimensões inferiores ao projeto aprovado; c) ocorreram modificações no espaço interno do barco inviabilizando sua utilização como Centro de Referência de Assistência Social - CRAS Quilombola; d) indícios de fraude na emissão de declaração, supostamente assinada pelo engenheiro Sr. Kao Yung Ho, que negou tê-la assinado (peça 1, p. 32-34) .
2.2. Os recursos previstos para a implementação do objeto do convênio foram orçados no valor total de R$ 110.000,00 com a seguinte composição: R$ 10.000,00, de contrapartida da Convenente, e R$ 100.000,00 à conta do Concedente  (peça 1, p. 110-112) .
2.3. No Relatório de Tomada de Contas Especial 002/2011, de 11/4/2011, em que os fatos estão circunstanciados, a responsabilidade pelo dano ao erário foi imputada ao Sr. Luiz Gonzaga Leite Lopes, em razão da não  execução do objeto do convênio, apurando-se como prejuízo o valor original de R$ 100.000,00 (peça 2, p. 103-111) .
2.4. No âmbito do Tribunal, a unidade técnica procedeu à citação do Sr. Luiz Gonzaga Leite Lopes, prefeito signatário da avença, e, apresentadas as alegações de defesa, concluiu pela necessidade de obter junto ao concedente elementos adicionais para saneamento dos autos (peças 4-13) .
2.5. Realizada a diligência, a Secex-PA acresceu ao rol de solidários quanto ao débito a Sra. Antonia Maria Coutinho Botelho, ex-Secretária Municipal de Assistência Social, e a empresa fornecedora da embarcação, a D. O. Kida & Cia Ltda (peças 14-42) .
2.6. Analisadas as alegações de defesa, o órgão instrutivo concluiu que o Sr. Kao Yung Ho deveria ser excluído da relação processual e que, em relação aos demais responsáveis, as irregularidades apontadas não restaram elididas, o que resultou em proposta uniforme de encaminhamento no sentido da reprovação das contas, imputação de débito solidário no valor total dos recursos repassados e aplicação de multa (peças 43-45) .
2.7. O Ministério Público junto ao TCU manifestou-se de acordo com a proposta de encaminhamento apresentada pela unidade técnica (peça 46) . 
2.8. O Tribunal de Contas da União, em sessão da 1ª Câmara, proferiu o Acórdão 1725/2017-TCU-Primeira Câmara.
2.9. Inconformados com a decisão, os Srs. Luiz Gonzaga Leite Lopes e Antonia Maria Coutinho Botelho interpuseram recursos de reconsideração.
EXAME DE ADMISSIBILIDADE
3.	Reiteram-se os exames preliminares de admissibilidade (peças 84-85) , ratificados à peça 89 pelo Relator, Ministro Walton Alencar Rodrigues, que concluiu pelo conhecimento recurso de reconsideração interposto por Luiz Gonzaga Leite Lopes contra o Acórdão 1725/2017-TCU-Primeira Câmara, suspendendo-se os efeitos dos itens 9.2, 9.3, 9.4 e 9.5 do aludido decisum, nos termos dos artigos 32, inciso I, e 33 da Lei 8.443/1992, c/c os artigos 278 e 285 do RI/TCU, e pelo não conhecimento do recurso interposto por Antônia Maria Coutinho Botelho, por restar intempestivo e não apresentar fatos novos, nos termos do artigo 32, parágrafo único e inciso I, da Lei 8.443/92, c/c o artigo 285, caput e §2º, do RI/TCU.
EXAME TÉCNICO
4.	Delimitação do recurso.
4.1. Constitui objeto do presente recurso verificar se:
	a) os argumentos apresentados pelo Sr. Luiz Gonzaga Leite Lopes comprovam a regular aplicação dos recursos recebidos por força do Convênio 789/MDS/2006, celebrado entre a União, por intermédio do Ministério do Desenvolvimento Social e Combate à Fome/MDS, e a Prefeitura Municipal de Abaetetuba/PA;
	b) a alegada ausência de comprovação de má-fé, dolo, culpa e dano ao erário afasta a responsabilidade do Sr. Luiz Gonzaga Leite Lopes.
Da comprovação da regular aplicação dos recursos recebidos por força do Convênio 789/MDS/2006
Razões recursais
5. 	Informa o recorrente que os documentos que instruem a presente tomada de contas especial comprovam que o barco, objeto do Convênio 789/MDS/2006, teria sido entregue (peça 73, p. 3) .
5.1.  Alega que houve recusa em receber o objeto do convênio por parte da administração que assumiu a Prefeitura de Abaetetuba em 1 de janeiro de 2009 (peça 73, p. 3) e que esta se baseou em relatório de visita técnica, documento unilateral elaborado por técnicos da prefeitura (peça 73, p. 3-4) .
5.2.  Declara que a decisão de não receber a embarcação objeto do convênio foi meramente política (peça 73, p. 4) . 
5.3. Defende que foi equivocada a decisão do Ministério do Desenvolvimento Social e Combate à Fome em acatar o suposto relatório de visita técnica, feito unilateralmente pela administração sucessora, desprezando os documentos apresentados pelo ex-prefeito e pela empresa vencedora do processo licitatório (peça 73, p. 4) .
5.4. Acrescenta que o Ministério do Desenvolvimento Social e Combate à Fome não realizou qualquer vistoria in loco para avaliar o cumprimento do objeto do Convênio 789/MDS/2006 (peça 73, p. 4-5) .
5.5. Menciona que não havia no projeto exigência de que a embarcação fosse nova (peça 73, p. 4) .
5.6. Conclui ao afirmar que não houve qualquer prejuízo para a Fazenda Nacional, que o projeto físico foi executado conforme previsto e que o barco objeto do convênio foi construído, estando equipado e pronto para atender a população quilombola do Município de Abaetetuba (peça 73, p. 5) .
Análise
6.1. Revisitando a decisão recorrida, exsurge, em suma, que foram julgadas irregulares as contas do Sr. Luiz Gonzaga Leite Lopes, com a condenação do responsável ao pagamento de débito de R$ 100.000,00 (valor histórico) e subsequente imputação ao responsável de multa individual no valor de R$ 10,000,00 (peça 47) . 
6.2. O débito apurado é decorrente da não execução do objeto pactuado no Termo do Convênio 789/MDS/2006 (SIAFI: 578303) , celebrado entre a União e a Prefeitura Municipal de Abaetetuba, além da ocorrência das seguintes irregularidades: a) reforma de barco usado, em vez de construir barco novo; b) o barco reformado possui dimensões inferiores ao projeto aprovado; c) ocorreram modificações no espaço interno do barco inviabilizando sua utilização como Centro de Referência de assistência Social - CRAS Quilombola; d) indícios de fraude na emissão de declaração, supostamente assinada pelo engenheiro Sr. Kao Yung Ho, que negou tê-la assinado (peça 29) .
6.3. No presente recurso, o recorrente, Sr. Luiz Gonzaga Leite Lopes, concentra sua defesa na assertiva de que o objeto do Convênio 789/MDS/2006 teria sido plenamente executado, que a administração municipal que o sucedeu recusou o recebimento do bem a ser entregue (barco) por motivações políticas e que esta agiu assim com base em relatório técnico produzido de forma unilateral.  
6.4. Inicialmente, verifica-se que, conforme plano de trabalho aprovado (peça 1, p. 58-63) , o convênio tinha como objeto a aquisição de barco com as seguintes especificações técnicas (peça 1, p. 100-127 e 138) :
"1 barco medindo 25 metros de comprimento, 5 metros de largura, 1,75 metros de pontal, contendo motor NS 18/gerador 12 KVA, motor 114 MKW (marítimo) , revés "61", 2 caixas d'água, 1 fogão c/ 4 bocas com botijão, 1 freezer 4 portas, 2 camarotes com cama e ar condicionado, 2 salas de atendimento com ar condicionado, 3 banheiros, 1 cozinha, recepção e instalações elétricas completas".
6.5. Informa-se que foi realizada visita técnica visando o recebimento da embarcação em 19/3/2009 pela representante da prefeitura, Sra. Dalgisa da Conceição Araújo da Silva, e pelo representante da Câmara Municipal, vereador Sr. Moisés Morais dos Santos. O relatório foi assinado pelo Sr. Stenio Eduardo Batista dos Santos, engenheiro civil CREA/PA 6002-D (peça 16, p. 78-84) e consignou que a embarcação não apresentava as medidas estruturais em conformidade com a documentação especificada. Além disso, apontou que o comprimento do barco foi medido em 21,10 metros, enquanto a largura tinha a medida de 3,90 metros e a o pontal também apresentou diferença em sua medida. Também não foram encontrados itens de marinização (motor marítimo, revés e grupo gerador) dado que o acesso à sala de máquinas encontrava-se lacrado. Não foram encontrados no local fogão de quatro bocas, botijão de gás, freezer de 4 portas e as duas caixas d'água. Por fim, quanto às divisórias internas previstas nas especificações, não foram encontradas camas e ar condicionados nos camarotes, as saladas de atendimento não estavam bem definidas na embarcação, dos 3 banheiros previstas, verificou-se a existência de somente uma  unidade, a cozinha encontrada possuía dimensões ínfimas a as instalações elétricas encontravam-se inconclusas. 
6.6. Na conclusão do relatório, o engenheiro afirmou que as medidas estruturais do barco não estavam alinhadas com as especificações técnicas e não cumpriam as condições de projeto previamente determinadas, comprometendo a finalidade a qual se destinava a embarcação (peça 16, p. 84) 
6.7. Assinala-se, ainda, a medição realizada pelo construtor João Ferreira em 22/2/2011, que encontrou as seguintes medidas relativas à embarcação: 21 metros de comprimento; 4,10m de largura total; altura porão 1,80m (peça 15, p. 75) . 
6.8.  As medições mencionadas corroboram que a embarcação não apresentava as medidas estruturais e as instalações previstas no plano de trabalho, mostrando-se inadequada à finalidade do projeto. 
6.9.  Cabe consignar que consta nos autos documentos assinados pelo engenheiro naval Kao Yung Ho (peça 15, p. 80-97) , que comprovariam que a embarcação atendia condições de segurança e estruturais satisfatórias para operar nas condições especificadas. 
6.10. No entanto, o Sr. Kao Yung Ho, após ser citado pelo Tribunal (peça 30) , apresentou alegações de defesa (peça 35) , declarando que não elaborou ou emitiu declaração para a embarcação "CRAS Quilombola". Além disso, apresentou certidão da Polícia Federal da tramitação de Inquérito Policial 676/2011-SR/DPF/PA, com o fim de apurar irregularidade e ilegalidade na emissão de documentos técnicos de embarcações para diversos municípios paraenses.
6.11. Subsequentemente, o Relator, Min. Vital do Rêgo, seguindo a proposta da unidade técnica, posicionou-se no sentido de excluir do rol de responsáveis o Sr. Kao Yung Ho posto que não foi possível concluir que os documentos informados eram de autoria do referido engenheiro naval (peça 48, p. 3) .
6.12. A alegada recusa injustificada em receber o objeto do convênio - há carta da empresa  construtora do barco relatando a recusa da Administração (peça 2, p.33) - não deve ser acatada dado que, conforme exposto acima, a embarcação não possuía as medidas estruturais e as instalações previstas no plano de trabalho, cabendo à Administração, nos termos do art. 76 da Lei 8.666/93,  rejeitar no todo ou em parte, obra, serviço ou fornecimento executado em desacordo com o contrato.
6.13. A afirmação de que não havia no projeto exigência de que a embarcação fosse nova deve ser rejeitada. Conforme pode ser verificado nos autos (peça 1, p. 130-136, peça 15, p. 155-156) , os projetos que visam aprimorar o atendimento nos Centros de Referência de Assistência Social (CRAS) às comunidades remanescentes de quilombos em situação de vulnerabilidade e risco social devem seguir as normas estabelecidas na Portaria n° 137, de 25 de abril de 2006, do Ministério do Desenvolvimento Social e Combate à Fome (MDS) .
6.14. A Portaria MDS 137/2006, que estabelecia normas de cooperação técnica e financeira de projetos para estruturação da rede de proteção social básica do Sistema Único de Assistência Social em 2006, determinava que os veículos a serem adquiridos para utilização nos programas sociais deveriam ser novos conforme se verifica em seu Anexo II:
	"...
AQUISIÇÃO DE EQUIPAMENTOS NOVOS PARA O CENTRO DE REFERÊNCIA DE ASSISTÊNCIA SOCIAL - CRAS JÁ EXISTENTE OU EM CONSTRUÇÃO OU AMPLIAÇÃO
Fica permitida a aquisição dos seguintes equipamentos para o CRAS, nas condições estipuladas por este Anexo:
a) Equipamentos novos para recepção das famílias, atendimento individual, reuniões de grupos de famílias e desenvolvimento dos trabalhos dos técnicos, tais como mesas e cadeiras, TV, som, Vídeo, DVD;
b) Equipamentos novos para registro das informações sobre a rede de proteção social existente no município, os serviços desenvolvidos no CRAS, o acompanhamento das famílias e vigilância social no território do CRAS, tais como computador e impressora (instalados no CRAS) .
c) Veículo novo, destinado ao deslocamento dos técnicos do PAIF, para o atendimento móvel às comunidades remanescentes de quilombos e/ou deslocamento das famílias à rede de proteção social básica de Assistência Social, exclusivamente em municípios (ou territórios) onde há dispersão da população ou indisponibilidade de meio de transporte público para o translado da comunidade ao município e/ou dos técnicos à comunidade.
- Os equipamentos e/ou veículo adquiridos deverão ser impreterivelmente novos.
- Os equipamentos deverão ser necessariamente instalados nos CRAS, sendo de uso exclusivo da equipe do Programa de Atenção Integral às Famílias (PAIF) , em suas atividades específicas.
- A aquisição do veículo apenas poderá ser prevista pelos municípios que se enquadrem no critério de dispersão populacional, e que a comprovem.
- A comprovação da dispersão populacional é obrigatória e se dará por meio de: a) informação, no pré-projeto a ser preenchido no SISCON, no campo destinado à "justificativa", sobre a localização da comunidade e a localização do CRAS, descrevendo e demonstrando sua dispersão territorial, bem como justificando a necessidade da referida aquisição (atividades a serem realizadas) ; b) enviar, junto com a documentação complementar, até a data estipulada no item 15 (etapa 2) do Anexo I, cópia do mapa com os domínios municipais, urbanos e rurais, apontando localização da (s) comunidade (s) quilombola (s) a ser (em) atendida (s) , bem como a localização do CRAS.
- O veículo é de uso exclusivo da equipe do Programa de Atenção Integral às Famílias".
6.15. Além disso, como as dimensões e as demais especificações técnicas da embarcação estavam detalhadamente previstas no plano de trabalho, não é razoável supor que um barco usado tenha as exatamente as mesmas medidas e especificações. Ou seja, a embarcação deveria ser construída (nova) com as dimensões e as especificações previstas no plano de trabalho.
6.16. O questionamento acerca da ausência de vistoria in loco, por parte do Ministério do Desenvolvimento Social e Combate à Fome, deve ser rejeitado uma vez que constitui obrigação da parte apresentar os elementos que entender necessários para a sua defesa e/ou para demonstrar a boa e regular aplicação dos recursos que lhe foram confiados. Compete ao responsável pela execução do convênio demonstrar a regular aplicação dos recursos repassados pela União, inclusive através de  prova pericial.  
6.17. Deve ser rechaçada a alegação do recorrente de que a culpabilidade pelas irregularidades que lhe foram atribuídas decorre somente do documento denominado relatório de visita técnica. Ao contrário, há nos autos elementos de convicção tendentes a comprovar que o objeto do convênio não foi efetivamente cumprido. O recorrente, embora conteste o teor do relatório de visita técnica, não foi capaz de produzir prova contrária ao que consta naquele documento e também não comprovou a regular aplicação dos recursos federais que foram destinados ao munícipio. 
6.18. Por fim, recai sobre o recorrente o ônus de ter realizado o pagamento da embarcação em 22/9/2008, mediante o cheque n. 850005, no valor de R$ 109.800,00, mas sem que tenha ocorrido a contraprestação. Diante do que foi apurado, o pagamento antecipado de bem não entregue causou prejuízo aos cofres públicos. 
6.19. Portanto, os argumentos apresentados pelo Sr. Luiz Gonzaga Leite Lopes não comprovam a  regular  aplicação  dos  recursos  recebidos por força do Convênio 789/MDS/2006, celebrado entre a União, por intermédio do Ministério do Desenvolvimento Social e Combate à Fome/MDS, e a Prefeitura Municipal de Abaetetuba/PA, devendo ser mantida a condenação imposta no acórdão ora recorrido.
Da alegada ausência de comprovação de dano ao erário, má-fé, dolo e culpa
Razões recursais
7. 	Alega o recorrente que não restou configurada conduta ilícita, dano efetivo ou vantagem pessoal auferida. (peça 73, p. 5) .
7.1.  Defende que não é possível a responsabilização de agente político sem que ele tenha agido de má-fé, dolo ou culpa ou que tenha causado dano ao erário (peça 73, p. 5-6) .	
Análise
8.	Não assiste razão ao recorrente.  
8.1. No âmbito dos processos do TCU, a responsabilidade dos administradores de recursos públicos, com base no art. 70, parágrafo único, da Constituição Federal, é de natureza subjetiva, seguindo a regra geral da responsabilidade civil. Portanto, são exigidos, simultaneamente, três pressupostos para a responsabilização do gestor: i) ato ilícito na gestão dos recursos públicos; ii) conduta dolosa ou culposa; iii) nexo de causalidade entre o dano e o comportamento do agente.
8.2. Ao contrário do que defende o recorrente, as condições acima mencionadas se encontram detalhadamente evidenciadas nos fundamentos do acórdão recorrido: 
	Voto (Rel. Min. Vital do Rego) 
...
8. De início, observa-se que o não adimplemento do termo de convênio em apreço está plenamente caracterizado, uma vez que a embarcação foi adquirida mediante pregão presencial, cuja sessão pública se deu em 21/8/2008, na gestão do Sr. Luiz Gonzaga Leite Lopes, mas não chegou a ser recebida em razão da necessidade de adequações, para o que foi concedido prazo ao fornecedor. O pagamento foi realizado em 22/9/2008, mediante cheque no valor de R$ 109.800,00, sem o respectivo recebimento do bem adquirido. O mandato do responsável findou em 31/12/2008, e o bem nunca chegou a ser entregue. Dessa forma, os gestores incorreram em grave infração ao não atentarem para as regras que tratam do pagamento e da liquidação de despesas na Administração Pública (arts. 62 a 64 da Lei 4.320/1964 e arts. 36-44 do Decreto 93.872/1986) , as quais exigem a inequívoca entrega do material adquirido ou a prestação efetiva do serviço.
9. As alegações do responsável de que, após a reforma necessária, a empresa tentou entregar o barco à administração sucessora, que se recusou a recebê-lo por não estar de acordo com os requisitos previstos no edital, não afasta as irregularidades em que incorreu. Ao fim e ao cabo, ao permitir o pagamento antecipado do bem, correu o risco de que nunca fosse entregue, o que veio de fato a ocorrer. 
...
11. Em que pese reconhecer maior dificuldade logística devido às características de mercado, o que atenuaria a questão da aquisição de um barco reformado em vez de um novo, sobretudo pela falta de clareza do edital quanto a isso, o ponto fulcral que se enfrenta na presente TCE é que não houve adimplemento do objeto, com a ocorrência de pagamento antecipado, em absoluto arrepio aos normativos legais. Conforme asseverou a unidade técnica, o fato é que se adquiriu uma embarcação que não atendia ao fim para o que foi previsto e pagou-se pelo bem sem o respectivo recebimento, o que implicou a não satisfação da necessidade do município.
...
8.3.  Logo, não se mostra cabível a alegação de ausência de responsabilidade do Sr. Luiz Gonzaga Leite Lopes com a justificativa de que este não teria agido com má-fé, dolo ou culpa e que não teria causado dano ao erário.
CONCLUSÃO
9.	Da análise do recurso apresentado, conclui-se que:
	a) os argumentos apresentados pelo Sr. Luiz Gonzaga Leite Lopes não comprovam a regular aplicação dos recursos recebidos por força do Convênio 789/MDS/2006, celebrado entre a União, por intermédio do Ministério do Desenvolvimento Social e Combate à Fome/MDS, e a Prefeitura Municipal de Abaetetuba/PA;
 	b) a alegada ausência de comprovação de má-fé, dolo, culpa e dano ao erário não afasta a responsabilidade do Sr. Luiz Gonzaga Leite Lopes pelas irregularidades que lhe foram atribuídas na execução do objeto do Convênio 789/MDS/2006.
PROPOSTA DE ENCAMINHAMENTO
10. Ante o exposto, submete-se à consideração superior a presente análise dos recursos de reconsideração interpostos contra o Acórdão 1725/2017-TCU-Primeira Câmara, propondo-se, com fundamento nos artigos 32, parágrafo único, inciso I, e 33 da Lei 8.443/1992, c/c os artigos 278 e 285, caput e §2º do RI/TCU:
	a) conhecer do recurso de reconsideração interposto por Luiz Gonzaga Leite Lopes e, no mérito, negar-lhe provimento;
	b) não conhecer do recurso de reconsideração interposto por Antônia Maria Coutinho Botelho;
	c) dar ciência da deliberação que vier a ser adotada aos recorrentes e aos demais interessados."
É o relatório.

Raimundo Costa da Silva (4138/OAB-PA), Jofre Antonio Bitencourt Quaresma e outros.

Procurador Sergio Ricardo Costa Caribé.

TOMADA DE CONTAS ESPECIAL. REPASSE DE RECURSOS DO FUNDO NACIONAL DE ASSISTÊNCIA SOCIAL. PAGAMENTO ANTECIPADO. INADIMPLEMENTO DO OBJETO. CONTAS IRREGULARES. DÉBITO. MULTA. RECURSOS DE RECONSIDERAÇÃO. NÃO CONHECIMENTO DE UM RECURSO. CONHECIMENTO DO OUTRO. NEGATIVA DE PROVIMENTO.

TOMADA DE CONTAS ESPECIAL (TCE)

Secretaria de Recursos (SERUR); Secretaria de Controle Externo de Tomada de Contas Especial (SecexTCE).

Atuo no presente processo por força da Portaria TCU n.º 280, de 13/9/2019, em virtude do afastamento do Ministro Walton Alencar Rodrigues, motivo de viagem em missão oficial.
Trata-se de recursos de reconsideração interpostos por Luiz Gonzaga Leite Lopes, ex-prefeito de Abaetetuba/PA (2005-2008) , e por Antonia Maria Coutinho Botelho, ex-secretária de assistência social do município (peças 73 e 81) , em face do Acórdão 1725/2017-TCU-Primeira Câmara (peça 47) , que julgou suas contas irregulares, condenando-os, em solidariedade com a empresa D.O. Kida & Cia Ltda., ao pagamento do débito de R$ 100.000,00, em valor original, e de multas individuais de R$ 10.000,00.
	A presente tomada de contas especial foi instaurada pelo então Ministério do Desenvolvimento Social e Combate à Fome em razão da não execução do objeto pactuado no Termo de Convênio 789/MDS/2006 (peça 1, p. 100) , que era a aquisição de um barco destinado a viabilizar as ações itinerantes do Centro de Referência de Assistência Social - CRAS Quilombola.
	Foi pactuada a transferência de R$ 100.000,00 por parte do concedente, o que ocorreu em 7/7/2008. A vigência do convênio se encerrou em 7/7/2009. 
	No âmbito desta Corte, os recorrentes foram citados em razão (peças 27 e 29) :
[...] da não execução do objeto pactuado no convênio/termo de responsabilidade 789/MDS/2006, SIAFI 578303, celebrado entre o Fundo Nacional de Assistência Social do Ministério do Desenvolvimento Social e Combate à Fome e o município de Abaetetuba:
Ocorrências: 
a) reforma de barco usado, em vez de construir barco novo; 
b) o barco reformado possui dimensões inferiores ao projeto aprovado; 
c) modificações no espaço interno do barco inviabilizando sua utilização como Centro de Referência de assistência Social - CRAS Quilombola; 
d) indícios de fraude na emissão de declaração, supostamente assinada pelo engenheiro Sr. Kao Yung Ho, que negou tê-la assinado. 
Atribuição de Responsabilidade: Antonia Maria Coutinho Botelho, ex-Secretária Municipal de Assistência Social, pelo pagamento antecipado sem receber o objeto - embarcação.
Atribuição de Responsabilidade: Luiz Gonzaga Leite Lopes, ex-Prefeito, pelo pagamento antecipado sem receber o objeto - embarcação.
	As alegações de defesa dos ex-gestores foram devidamente examinadas e rejeitadas, o que ensejou sua condenação, juntamente com a empresa contratada, por meio do Acórdão 1725/2017-TCU-Primeira Câmara.
	Contra essa decisão, o ex-prefeito e a ex-secretária de assistência social do município interpuseram recursos de reconsideração. 
	Acolho a proposta da unidade instrutiva de conhecer do recurso do primeiro e de não conhecer do recurso da ex-secretária, porquanto intempestivo e desprovido de fatos novos (art. 285, §2º, do RI/TCU) .
	No mérito, acolho as conclusões uníssonas da unidade técnica e do MPTCU no sentido de negar provimento ao recurso do ex-prefeito. 
	O recorrente alega que a documentação apresentada comprova que o barco foi entregue e que a decisão da administração seguinte, de não receber a embarcação, com base em relatório de visita técnica elaborado por técnicos da prefeitura, foi meramente política. 
	Aduz que o concedente não fez vistoria in loco e que não havia, no projeto, exigência de que a embarcação fosse nova. 
	Segundo o ex-prefeito, não houve prejuízo, pois o projeto foi executado como previsto e que o barco, adequado para atender a população quilombola do município, foi construído.
	Essa argumentação foi devidamente refutada pela Secretaria de Recursos. Dois laudos indicam que o barco apresentado não era compatível com as características previstas no plano de trabalho da avença, e, dessa forma, não poderia ser aceito. 
	Ademais, a Portaria MDS 137/2006, que estabelecia normas de cooperação técnica e financeira de projetos para estruturação da rede de proteção social básica do Sistema Único de Assistência Social em 2006, determinava que os veículos a serem adquiridos deveriam ser novos.
	A falta de vistoria por parte do órgão concedente não afasta a obrigação de quem recebeu os recursos públicos comprovar o seu regular emprego, nos termos dos arts. 70, parágrafo único, da Constituição Federal, 93 do Decreto-Lei 200/1967 e 145, do Decreto 93.872/1986. 
	Vale destacar, ainda, que o recorrente realizou o pagamento antecipado pela embarcação, em 22/9/2008, sem a devida contraprestação, em grave infração às normas atinentes à execução da despesa pública, o que acarretou prejuízo ao Erário. Por esclarecedor, reproduzo excerto do voto condutor da deliberação recorrida:
8. De início, observa-se que o não adimplemento do termo de convênio em apreço está plenamente caracterizado, uma vez que a embarcação foi adquirida mediante pregão presencial, cuja sessão pública se deu em 21/8/2008, na gestão do Sr. Luiz Gonzaga Leite Lopes, mas não chegou a ser recebida em razão da necessidade de adequações, para o que foi concedido prazo ao fornecedor. O pagamento foi realizado em 22/9/2008, mediante cheque no valor de R$ 109.800,00, sem o respectivo recebimento do bem adquirido. O mandato do responsável findou em 31/12/2008, e o bem nunca chegou a ser entregue. Dessa forma, os gestores incorreram em grave infração ao não atentarem para as regras que tratam do pagamento e da liquidação de despesas na Administração Pública (arts. 62 a 64 da Lei 4.320/1964 e arts. 36-44 do Decreto 93.872/1986) , as quais exigem a inequívoca entrega do material adquirido ou a prestação efetiva do serviço.
	Por conseguinte, nego provimento ao recurso de reconsideração interposto por Luiz Gonzaga Leite Lopes e voto no sentido de que o Tribunal adote o acórdão que ora submeto à deliberação deste colegiado.
TCU, Sala das Sessões Ministro Luciano Brandão Alves de Souza, em 24 de setembro de 2019.
ANDRÉ LUIS DE CARVALHO
Relator